【裁判字號】    98,上,226
【裁判日期】    991012
【裁判案由】    侵權行為損害賠償
【裁判全文】
臺灣高等法院臺南分院民事判決  98年度上字第226號
上  訴  人  辛○○
訴訟代理人  庚○○
            己○○
被 上訴 人  子○○即台南縣私立慈安老人長期照顧中心
            （即台南縣私立慈安養護中心之承擔訴訟人）
訴訟代理人  洪梅芬  律師
            涂欣成  律師
            呂蘭蓉  律師
被 上訴 人  癸○○
            丙○○
            乙○○
            戊○○
            以上四人為林家發.
追 加被 告  甲○○
            丁○○
            壬○○
上列當事人間請求損害賠償事件，上訴人對於中華民國98年10
月29日臺灣臺南地方法院（98年度訴字第897號）第一審判決提
起上訴，本院於99年9月28日言詞辯論終結，判決如下：
    主  文
上訴及追加之訴均駁回。
第二審訴訟費用（含追加之訴部分）由上訴人負擔。
    事實及理由
壹、程序部分：
一、按當事人死亡者，訴訟程序在有繼承人、遺產管理人或其他
    依法令應續行訴訟之人承受其訴訟以前當然停止；前揭情形
    所定之承受訴訟人，於得為承受時，應即為承受之聲明；他
    造當事人，亦得聲明承受訴訟；民事訴訟法第168條、第175
    條第2項定有明文。本件上訴人起訴後，被上訴人林家發於
    民國（下同）99年1月1日死亡，上訴人聲請由其繼承人即癸
    ○○、丙○○、乙○○、戊○○等四人（下稱癸○○等四人
    ）承受訴訟，已據提出戶籍謄本為證（見本院卷第53至56頁
    ），經核並無不合，應予准許。
二、又按訴訟繫屬中為訴訟標的之法律關係，雖移轉於第三人，
    於訴訟無影響。但第三人如經兩造同意，得聲請代當事人承
    當訴訟。前項但書情形，僅他造不同意者，移轉之當事人或
    第三人得聲請法院以裁定許第三人承當訴訟。民事訴訟法第
    254條第1項、第2項分別定有明文。本件被上訴人台南縣私
    立慈安養護中心（下稱慈安養護中心，原為甲○○、丁○○
    、壬○○三人合夥）於起訴後，方讓渡由子○○繼受其營業
    及資產，並更名為台南縣私立慈安老人長期照顧中心（下稱
    慈安照顧中心），權利義務皆由新設立之慈安照顧中心概括
    承受，有被上訴人提出之陳報狀暨立案證書、讓渡契約、及
    台南縣政府99年7月15日府社福字第0990166721號覆本院函
    可稽（見本院卷第117至121、139、143、191頁），堪予採
    信。上訴人亦於本院言詞辯論時表示同意由子○○即慈安照
    顧中心承當訴訟（見本院卷第190頁背面），是該部分訴訟
    自應由子○○即慈安照顧中心承擔為被上訴人。
三、按訴狀送達後，原告不得將原訴變更或追加他訴，但有下列
    各款情形之一者，不在此限：「．．。二、請求之基礎事實
    同一者。三、擴張或減縮應受判決事項之聲明者。．．五、
    該訴訟標的對於數人必須合一確定時，追加其原非當事人之
    人為當事人者。」；又按訴之變更或追加，非經他造同意，
    不得為之。但民事訴訟法第255條第1項第2款至第6款情形，
    不在此限。民事訴訟法第255條第1項、第446條第1項分別定
    有明文。查本件原審被告即被上訴人慈安養護中心，原為甲
    ○○、壬○○、丁○○等人合夥經營，嗣於本院審理中方讓
    渡由子○○繼受其營業及資產，並更名為慈安照顧中心，業
    如前述，茲上訴人於本院審理時再對甲○○、壬○○、丁○
    ○起訴追加為被告，就同一基礎之侵權行為事實聲明由追加
    被告賠償，依上揭說明，並毋庸經被告同意即得為之，自應
    准許；且本件上訴人於起訴時原請求林家發及慈安養護中心
    連帶賠償看護費用、營養補給品及精神慰撫金等合計新台幣
    （下同）200萬元損害，嗣於本院減縮請求金額為1,514,000
    元本息（見本院卷第35、117頁）而應受判決事項之聲明，
    依上揭說明，核屬訴之減縮，亦毋庸經被上訴人同意即得為
    之，亦應予准許。
四、再按言詞辯論期日，當事人之一造不到場者，得依到場當事
    人之聲請，由其一造辯論而為判決，民事訴訟法第385條第1
    項定有明文；本件被上訴人癸○○等四人及上開追加被告壬
    ○○、丁○○等經合法通知，未於最後言詞辯論期日到場，
    核無民事訴訟法第386條各款所列之情形，爰依上訴人之聲
    請由其一造辯論而為判決。
貳、實體部分：
一、上訴人主張：伊自92年間起至原被上訴人慈安養護中心安養
    ，每月費用13,000元，被上訴人癸○○等四人之被繼承人林
    家發亦為該中心安養之院民，詎林家發竟於96年7月11日在
    原被上訴人慈安養護中心，用力推伊乘坐的輪椅，使伊之腿
    撞床舖、電扇致受有小腿瘀腫等傷害；該慈安養護中心知悉
    林家發長期欺負虐待伊，卻縱容未善盡看護責任，自應負連
    帶賠償責任。爰依侵權行為、繼承之法律關係，請求被上訴
    人癸○○等四人之被繼承人林家發人及慈安養護中心連帶賠
    償看護費用及營養補給品費用150萬元、精神慰撫金50萬元
    （原審判命被告林家發應給付上訴人6,000元，而駁回上訴
    人其餘之訴。上訴人不服提起本件上訴，並【減縮】聲明請
    求再給付1,514,000元本息，其餘部分業經確定在案。上訴
    人之上訴聲明：(一)原判決關於後開部分廢棄。(二)上廢棄部分
    ，被上訴人慈安照顧中心應與被上訴人癸○○等四人連帶給
    付上訴人六千元。(三)被上訴人應再連帶給付上訴人1,514,00
    0元，及自聲明上訴狀繕本送達翌日起至清償日止按年息百
    分之5計算之利息）。
二、被上訴人部分：
  (一)被上訴人癸○○等四人部分:均未曾到庭，亦未提出何聲明
    或陳述。
  (二)被上訴人慈安照顧中心部分:
    本事件發生時，係屬突發狀況，養護中心並無法掌控，不應
    負連帶賠償責任。又上訴人之診斷證明書是事發後多天在96
    年7月15日始去門診，無法證明96年7月11日之傷。上訴人遲
    延提出之藥品收據與診斷證明（含大陸部分）應有失權效力
    。縱未失權，因收據只寫藥品，無法證明有必要性。況當初
    起訴狀所附診斷證明只有瘀傷，沒有骨折，足徵不實等語，
    資以置辯。（對上訴人之上訴，答辯聲明：上訴駁回。）
三、兩造不爭執事項：
  (一)上訴人辛○○與林家發於96年7月間均為慈安養護中心之院
    民。
  (二)依臺南市立醫院96年7月15日南市衛醫字第0221010019號診
    斷證明書記載姓名: 辛○○、病名：右小腿瘀腫約5x3公分
    ；於96年7月15日就醫，由受傷情形研判約3~4天前受傷，患
    者於當日就醫後離院。
  (三)上訴人之子庚○○曾以上訴人告訴代理人身分，對本件林家
    發提起傷害罪之告訴，經原審以97年度易字第1238號判決公
    訴不受理在案（見本院卷第42頁背面）。
四、得心證理由：
  (一)林家發生前有無不法侵害上訴人行為？被上訴人應否負責？
  1.上訴人主張：被繼承人林家發於96年7月11日下午，在慈安
    養護中心看電視時，因誤以為辛○○以三字經罵他並比出不
    雅手勢，一時心生不滿，徒手將辛○○及其乘坐之輪椅推離
    看電視的場所等情部分，業經兩造於原審對此不爭執（見原
    審訴字卷第43頁），上訴人受有上開「右小腿瘀腫約5×3公
    分」之傷、醫師囑言:「上述病況，於96年7月15日就醫，由
    受傷情形研判約3～4天前受傷，患者於當日就醫後離院」等
    語，亦有上訴人所提出診斷証明書可資佐證（見原審補字卷
    第5頁），為兩造所不爭執，堪認上訴人受有右小腿瘀腫約5
    ×3公分之傷害，係被上訴人林家發於上揭時、地推動上訴
    人所乘坐輪椅所致，是林家發之侵害行為與上訴人之受傷，
    有相當因果關係。是上訴人此部分之主張，自堪信為真實。
    至上訴人於本院主張：上訴人係遭林家發推倒所致云云，為
    林家發生前於原審所否認，且與上開兩造於原審不爭執之事
    項即「林家發將辛○○及其乘坐之輪椅推離」（見原審卷第
    43頁）之事實不符，自不足採。
  2.上訴人於本院又主張：上訴人尚受有右下肢右脛骨陳舊性骨
    折，並提出中國大陸東莞曙光光華骨傷醫院診斷証明書云云
    ，惟查：上開東莞之診斷証明書係於98年1月12日始開立，
    與上訴人本件受傷之96年7月11日已相距甚遠，且與上訴人
    於事發後不久之上開診斷證明所載病名、病情顯然不符，已
    無從資為本件傷害之證明；上訴人代理人復陳稱：本件上訴
    人『之前』在慈安養護中心那邊斷了左大腿，後來他們告訴
    我，是約束管教他（指上訴人）云云，亦核與上訴人於原審
    所陳林家發之加害行為、暨上訴人受傷害情形亦有不符，此
    部分傷勢與本件林家發之行為有何關連，未據上訴人提出確
    證以實其說，則此部分上訴人之主張，即有未合，不足採信
    。
  (二)按因故意或過失，不法侵害他人之權利者，負損害賠償責任
    ；不法侵害他人之身體或健康者，對於被害人因此喪失或減
    少勞動能力或增加生活上之需要時，應負損害賠償責任；不
    法侵害他人之身體、健康、名譽、自由、信用、隱私、貞操
    ，或不法侵害其他人格法益而情節重大者，被害人雖非財產
    上之損害，亦得請求賠償相當之金額。民法第184條第1項前
    段、第193條第1項、第195條第1項分別定有明文。本件上訴
    人主張因林家發之侵害行為受有上揭「右小腿瘀腫約5×3公
    分」傷害，如前所述，則上訴人依侵權行為之損害賠償請求
    權，請求林家發之繼承人即被上訴人癸○○等四人（渠等未
    曾向法院為拋棄繼承或限定繼承，有台灣高雄地方法院覆本
    院99年1月27日雄院高99團字第253號函可據，見本院卷第46
    頁）部分，負損害賠償責任，洵屬有據。茲就上訴人所請求
    之項目及金額列述如下：
  1.看護費用及療養藥品費用合計122萬元部分：
    上訴人主張其家人現在自己照顧上訴人，以現在一天2,000
    元看護費用計算，一個月為60,000元，其原請求每月看護費
    40,000元，嗣於本院最後言詞辯論時調整為每月3萬元，二
    年的看護費用計為72萬元，加上療養之中、西藥品及營養品
    費用50萬元（見本院卷第191頁），合計122萬元云云，固提
    出購買藥品營養品收據正本共17張、診斷證明2張為據，然
    均為被上訴人所否認。經查：本件上訴人僅受有上揭「右小
    腿瘀腫約5×3公分」之傷害，當日就醫後即可出院，其傷非
    重，有上訴人之上開起訴狀所附診斷證明可稽（見原審補字
    卷第5頁），則上訴人之請求上開看護費用及療養藥品費用
    ，並非必要，此部分上訴人之主張，即非有據。又上訴人復
    於本院提出在中國大陸上開醫院之診斷證明（所載骨折病情
    ），惟其出具時間為西元2009年1月12日，距本件發生之事
    已有一年半以上，顯與事發後不久之上開診斷證明所載病名
    、病情全然不符，無從資為本件傷害之證明；上訴人亦未能
    舉證證明上開費用為其受有「右小腿瘀腫約5×3公分」傷害
    之必要支出暨有關連性，是故上訴人此部分之主張，亦有未
    合。從而，上訴人此部分之請求命被上訴人給付看護費用及
    療養藥品費用合計122萬元，洵屬無據，為無理由。
  2.精神慰撫金30萬元部分:
    查上訴人為11年11月6日出生，不識字，現無工作收入；林
    家發為45年10月10日生，國中畢業、生前無工作、沒有收入
    ，上訴人及林家發名下均無不動產或其他汽機車等財產，此
    有原審調閱稅務電子閘門財產所得調件明細表在卷足憑（見
    原審卷第28、35頁）並為兩造所不爭。依上開兩造之身分、
    教育程度、經濟能力、社會地位，及上訴人因本件事故所受
    之前揭系爭傷害等一切情狀，認上訴人所請求之精神慰撫金
    金額以6,000元為適當，逾此金額之請求，為無理由，上訴
    人請求被上訴人癸○○等四人因繼承關係除上開6,000元部
    分外，應再連帶給付其餘部分，洵非有據。
  (三)至上訴人另主張：慈安養護中心知悉林家發長期欺負虐待上
    訴人，竟縱容未盡養護責任，致上訴人受到林家發之行為所
    傷害，應負連帶賠償責任云云，無非係以慈安養護中心負責
    人在原審有說他告誡林家發不要欺負上訴人為依據，然為原
    慈安養護中心所否認。經查：慈安養護中心法定代理人甲○
    ○於原審係稱：「．．我們有跟林家發疏導說上訴人會喃喃
    自語，不要去干擾上訴人。」等語（見原審卷第53頁筆錄）
    ，並非承認林家發有（經常）欺負上訴人且經甲○○再三告
    誡之情可據，則上訴人之主張慈安養護中心知悉林家發長期
    欺負虐待上訴人，可見慈安養護中心知情縱容云云，與事實
    不符，要無足採。又依林家發與上訴人因看電視發生不悅，
    林家發突想要把上訴人推離現場而推動上訴人所乘坐之輪椅
    ，致使上訴人受傷之情，乃事發突然，屬林家發個人行為，
    慈安養護中心並非有參與該加害行為之犯意聯絡及行為之分
    擔，上訴人亦未舉出確證證明慈安養護中心有何可歸責之事
    由，尚難認慈安養護中心有知情縱容致上訴人受傷之情事。
    上訴人此部分之主張，即有未合。從而，上訴人之請求命被
    上訴人慈安照顧中心暨追加被告甲○○、壬○○、丁○○等
    應與被上訴人癸○○等四人連帶給付部分，均非有據，為無
    理由。
五、綜上所述，上訴人主張因林家發生前之加害行為受有上揭「
    右小腿瘀腫約5×3公分」傷害，即無不合；從而，上訴人依
    侵權行為與繼承之法律關係，除原審判決所命給付外，請求
    被上訴人癸○○等四人應再連帶給付伊1,514,000元本息；
    暨請求被上訴人慈安照顧中心應與被上訴人癸○○等四人連
    帶賠償部分，均非有據。原審就上開不應准許部分（除上訴
    人減縮部分外），判決上訴人敗訴，而駁回上訴人此部分之
    請求，經核並無違誤，上訴意旨猶執前詞指摘原判決此部分
    不當，求予廢棄改判，為無理由，應予駁回。至上訴人另於
    本院追加被告甲○○、壬○○、丁○○等應與被上訴人癸○
    ○等四人再連帶賠償部分，亦非有據，為無理由，應予駁回
    。
六、本件事證已臻明確，兩造其餘攻擊、防禦方法及舉證，核與
    判決之結果不生影響，爰毋庸逐一論述，附此敘明。
據上論結，本件上訴及追加之訴均為無理由，依民事訴訟法第44
9條第1項、第463條、第385條第1項前段、第78條，判決如主文
。
中    華    民    國    99    年    10    月    12    日
                  民事第二庭  審判長法  官  陳光秀
                                    法  官  李文賢
                                    法  官  莊俊華
上為正本係照原本作成。
如不服本判決，應於收受送達後20日內向本院提出上訴書狀，其
未表明上訴理由者，應於提出上訴後20日內向本院補提出理由書
狀（均須按他造當事人之人數附繕本）上訴時應提出委任律師或
具有律師資格之人之委任狀；委任有律師資格者，另應附具律師
資格證書及釋明委任人與受任人有民事訴訟法第466條之1第1項
但書或第2項（詳附註）所定關係之釋明文書影本。如委任律師
提起上訴者，應一併繳納上訴審裁判費。
中    華    民    國    99    年    10    月    14    日
                                    書記官  吳銘添
【附註】
民事訴訟法第466條之1：
(1)對於第二審判決上訴，上訴人應委任律師為訴訟代理人。但上
  訴人或其法定代理人具有律師資格者，不在此限。
(2)上訴人之配偶、三親等內之血親、二親等內之姻親，或上訴人
  為法人、中央或地方機關時，其所屬專任人員具有律師資格並
  經法院認為適當者，亦得為第三審訴訟代理人。
民事訴訟法第466條之2第1項：
  上訴人無資力委任訴訟代理人者，得依訴訟救助之規定，聲請
  第三審法院為之選任律師為其訴訟代理人。

司法院資訊處製作；財團法人民間司法改革基金會備份。
